【裁判字號】    98,上易,175
【裁判日期】    990521
【裁判案由】    偽造文書等
【裁判全文】
臺灣高等法院花蓮分院刑事判決         98年度上易字第175號
上  訴  人  臺灣花蓮地方法院檢察署檢察官
被      告  甲○○
選任辯護人  吳秋樵律師
            曾泰源律師
            簡燦賢律師
上列上訴人因被告偽造文書等案件，不服臺灣花蓮地方法院98年
度易字第122號中華民國98年10月2日第一審判決（起訴案號：臺
灣花蓮地方法院檢察署97年度偵續一字第1號），提起上訴，本
院判決如下：
    主  文
上訴駁回。
    理  由
一、公訴意旨以：被告甲○○係花蓮二信承辦授信、對保及存放
    款之職員，為從事業務之人。緣彭日成與庚○○於民國82年
    4月23日起至83年7月27日止，陸續以其等所有坐落花蓮縣花
    蓮市○○段第508地號等10筆地號土地及其上建物為擔保，
    設定最高限額抵押權第1順位7200萬元、第2順位5280萬元予
    花蓮二信。嗣彭日成於91年8月間起因投資股票失利，需資
    金週轉，竟與被告甲○○基於背信及偽造文書之概括犯意聯
    絡，而為下列犯行：（一）彭日成利用其與告訴人庚○○同
    住上開住處之機會，擅自拿取告訴人所有花蓮二信貸款印鑑
    章，於91年8月28日在上開住處，以告訴人之名義，偽造約
    定書、同意書各1份，表示願提供上開土地、建物設定最高
    限額抵押權，作為將來向花蓮二信借貸擔保，並於上開同意
    書及約定書立同意書人欄及立約定書人欄、對保簽章處，偽
    簽告訴人之署名並盜蓋告訴人之印鑑章，在上開住處交予知
    情之花蓮二信對保人員即被告丁○○在上開約定書、同意書
    上「證件核對親簽見證」、「親簽見證人」欄簽章，表示已
    完成與告訴人之借款展期對保手續，被告丁○○復將該等文
    件帶回花蓮二信為核貸程序，嗣彭日成因花蓮二信相關承辦
    核貸人員梁麗雲（經檢察官為不起訴處分）、被告甲○○未
    發現上情，乃連續以冒用告訴人為借款人，其本人為連帶保
    證人名義之方式，或以冒用告訴人為連帶保證人，其本人為
    借款人名義之方式，先後偽造告訴人簽名及盜蓋告訴人印鑑
    章偽造相關借據交付不知情之會計林惠珍持之向花蓮二信申
    辦相關貸款，致花蓮二信承辦員陷於錯誤，而核貸撥款至告
    訴人上開帳戶或彭日成開立使用之帳號00000000000000帳戶
    ，並為彭日成轉入指定之帳戶或領現花用殆盡，致生損害於
    告訴人之利益。（二）告訴人於92、93年間在花蓮二信有10
    筆、每筆面額5百萬元，共計5千萬元之定期存款，詎彭日成
    因沈迷股市，亟需用款，經被告己○○斡旋，與被告甲○○
    共同基於偽造文書及損害告訴人利益之不法犯意聯絡，由彭
    日成自93年5月10日起至同年11月16日止，冒用告訴人之名
    義，在「存款單提供擔保設定質權登記書」之「債務人兼出
    質人欄」上，偽造並盜蓋告訴人之署名及印章，並持以向前
    開知情被告甲○○申辦定存單質押借款，被告甲○○明知依
    法必須親自見證告訴人親辦方可核准收件受理，卻仍於業務
    上所作成「存款單提供擔保設定質權登記書」之「親簽見證
    人」欄核章而為不實之登載，復持以行使交由其等上層級之
    各單位審核，而為違背其任務之行為，花蓮二信因而陸續核
    撥6千7百萬元予彭日成提領花用殆盡，足生損害於告訴人之
    利益。因認被告甲○○上開所為，係犯刑法第216條、第215
    條之行使業務登載不實文書罪及同法第342條之背信罪等語
    。
二、按犯罪事實應依證據認定之，無證據不得認定犯罪事實；又
    不能證明被告犯罪者，應諭知無罪之判決，刑事訴訟法第15
    4條第2項、第301條第1項分別定有明文。次按認定不利於被
    告之事實，須依積極證據，苟積極證據不足為不利於被告事
    實之認定時，即應為有利於被告之認定，更不必有何有利之
    證據；再認定犯罪所憑之證據，雖不以直接之證據為限，間
    接證據亦包含在內，然而無論直接證據或間接證據，其為訴
    訟上之證明，須於通常一般人均不致有所懷疑，而得確信其
    為真實之程度者，始得據為有罪之認定，倘其證明尚未達於
    此一程度，而有合理之懷疑存在時，事實審法院復已就其心
    證上理由予以闡述，敘明其無從為有罪之確信，因而為無罪
    之判決，尚不得任意指為違法（最高法院30年上字第816 號
    、76年臺上字第4986號判例參照）。
三、本件公訴人認為被告甲○○涉有上開偽造文書、背信等罪嫌
    ，無非以告訴人庚○○之指述、證人彭日成、林惠珍之證述
    、被告李淑芬之供述，以及卷附約定書、同意書、擔保放款
    借據、存款單提供擔保設定質權登記書、存單質押借據、定
    存單封套等影本資為論據。訊據被告甲○○堅詞否認有何公
    訴人所指上開犯行，辯稱：彭日成都指派公司小姐來辦理提
    存業務，雖一般客戶辦理存單質借都要親自到場，但彭日成
    是花蓮二信重要的客戶，只需持存單正本、印鑑正確及核對
    無誤即可辦理，且款項最後都撥到庚○○之帳戶內，伊沒有
    任何動機及理由為彭日成護航，復且伊只是經辦，並非親身
    見證及受理文件之人等語。
四、經查：
(一)關於公訴意旨(一)所指犯罪事實部分
    按於犯罪事實(一)部分，於91年8月28日在彭日成住處與彭
    日成辦理對保手續者，乃係同案被告丁○○（另行審結），
    並非被告甲○○，且係被告丁○○辦妥對保手續後將相關文
    件帶返花蓮二信交予被告甲○○審核等，除據同案被告丁○○迭於偵查中供認在卷外（95年度他字第650號偵查卷第129
    頁），復為上開公訴意旨中所是認。而被告丁○○自偵查起
    迄本院審理中均否認知悉告訴人庚○○之簽名及蓋章係由證
    人彭日成所偽造及盜蓋，是被告甲○○更無可能知悉是否係
    彭日成冒用告訴人名義辦理抵押貸款。且公訴人既認本案抵
    押貸款係彭日成盜用告訴人之原留印鑑章，則被告甲○○審
    核上開展期對保文件所用印鑑章與告訴人原留印鑑章相符合
    後，逕以審核通過，亦無違常情。況公訴人於起訴書上既記
    載被告甲○○「未發現上情」，何以又認被告甲○○與彭日
    成有上開犯嫌之犯意聯絡，其論理前後矛盾，顯有違誤。是
    被告甲○○上開所辯尚非無據，堪以採信。
(二)關於公訴意旨(二)所指犯罪事實部分
    犯罪事實(二)部分，公訴人雖認被告甲○○在「存款單提供
    擔保設定質權登記書」之「親簽見證人」欄核章而為不實之
    登載，復持以行使交由其等上層級之各單位審核，而為違背
    其任務之行為，有行使業務登載不實及背信之犯嫌，然綜觀
    檢察官提出之「存款單提供擔保設定質權登記書」影本10紙
   （附於95年度他字第1096號偵查卷第6頁至第17頁），其上「
    親簽見證人」欄，均未見有被告甲○○之核章紀錄，故已難
    認被告甲○○有何業務登載不實之行為。況被告甲○○僅係
    放款經辦，於前方櫃檯受理相關文件後，再交由被告甲○○
    負責放款，對於本案「存款單提供擔保設定質權登記書」上
    債務人兼出質人欄，是否告訴人庚○○親簽乙節，被告甲○○並不知道等情，業經受理上開「存款單提供擔保設定質權
    登記書」並於其上「親簽見證人」核章之同案被告戊○○、
    乙○○、丙○○（另行審結）於本院審理中以證人身分具結
    證述明確（本院卷一第225頁至第229頁），且戊○○、乙○○及丙○○亦證稱未曾向被告甲○○提及對保過程等語（本
    院卷一第226頁、第228頁、第229頁）；而同案被告己○○
    （另行審結）亦於本院審理中以證人身分具結供證：未指示
    被告甲○○於本件定期存單之質借放款予以通融或配合放款
    經辦人欄蓋章，被告甲○○並不知道非告訴人親自到銀行辦
    理等語在卷（本院卷一第22 9頁、第230頁）。益證被告甲○○就同案被告丁○○、丙○○、乙○○、戊○○在該登記
    書上「親簽見證人」欄核章之情形並不知情，已難認被告甲○○與同案被告己○○、丁○○、丙○○、乙○○、戊○○
    等人有何犯意聯絡或行為分擔，更遑論有何與彭日成為偽造
    文書及損害告訴人利益之犯意聯絡可言。故公訴意旨指被告
    甲○○涉有此犯行，亦難採認。
五、綜上所述，公訴人所舉之證據均尚未達於通常一般之人均不
    致有所懷疑，得確信其為真實之程度，而有合理性懷疑之存
    在，本院無從形成對被告甲○○有罪之確信，自難以告訴人
    片面指訴即為不利被告甲○○之認定，此外，復無其他證據
    足以證明被告甲○○有上開偽造文書、背信等犯行，是根據
    「罪證有疑，利於被告」之證據法則，並揆諸前揭判例意旨
    及規定，應認不能證明被告甲○○犯罪。
六、原審基上理由，為被告甲○○無罪之諭知，其認事並無不當
    ，應予維持。檢察官上訴意旨以原審就被告甲○○是否知悉
    乙節，漏未訊問同案被告己○○、丙○○、乙○○及戊○○
    ，有漏未調查之違誤云云。然同案被告己○○、丙○○、乙○○及戊○○已於本院具結證述如上，渠等證言無法資為被
    告甲○○不利之認定。此外，檢察官並未提出其他證據證明
    被告甲○○有其所指之犯行，其徒以上揭上訴意旨指摘原判
    決不當，自為無理由，應予駁回。
七、至同案被告己○○、乙○○、丙○○、戊○○部分另行審結
    ，附此說明。
據上論斷，應依刑事訴訟法第368條，判決如主文。
本案經檢察官朱秋菊到庭執行職務。
中    華    民    國    99    年    5     月    21    日
                  刑事庭審判長法  官  何方興
                              法  官  王紋瑩
                              法  官  許仕楓
以上正本證明與原本無異。
本件不得上訴。
中    華    民    國    99    年    5     月    21    日
                              書記官  陳有信

司法院資訊處製作；財團法人民間司法改革基金會備份。
